【裁判字號】    89,重訴更,1
【裁判日期】    890706
【裁判案由】    返還無權占有土地等
【裁判全文】
臺灣板橋地方法院民事判決  八十九年度重訴更字第一號
    原      告  壬○○
                癸○○
                庚○○
                辛○○
    被      告  丁○○即共益水.
                            住台北縣新莊市○○路六０二號
                己○○      住.
                午○○○即福海.
                            住台北縣新莊市○○路六００號
                巳○○      住.
                辰○○      住台北縣新莊市○○路六○二號
                戊○○○    住台北縣新莊市○○路六四九巷十三弄二之三號四樓
                子○○      住台北市○○街○段五十二巷二號二樓
                卯○○      住.
                寅○○      住台北縣新莊市○○路七五一巷一一二號
                甲○○○    住台北縣永和市○○路○段二三一巷三號
                乙○○      住台北縣新莊市○○路六四九巷二六弄三一號
                丙○○○    住台北市○○○路○段二十一號六樓
右當事人間請求返還無權占有土地等事件，本院民國八十七年一月十九日八十五年度
重訴字第一五六號判決經台灣高等法院（民國八十七年度重上字第三二一號）廢棄發
回，本院判決如左：
    主    文
原告之訴駁回。
訴訟費用由原告負擔。
    事    實
甲、原告方面：
一、聲明：求為判決：（一）追加被告戊○○○、子○○、卯○○、寅○○、甲○○○、乙○○應與被告巳○○、辰○○共同將坐落臺北縣新莊市○○段一０六地號
    上之建物（即門牌號碼臺北縣新莊市○○路六００號面積一一０點四五平方公尺
    及新莊市○○路六０二號房屋面積一０一點三平方公尺）拆除。（二）追加被告
    戊○○○、子○○、卯○○、寅○○、甲○○○、乙○○應與被告巳○○、午○○○、丁○○、己○○、辰○○將坐落臺北縣新莊市○○段一０六地號之土地返
    還予土地共有人全體。
二、陳述：據原告於第二審法院及撤銷發回前原審法院中之陳述略以：
 （一）原告為坐落台北縣新莊市○○段一０六地號土地（下稱系爭土地）之共有人
       ，由被告巳○○其祖先即訴外人鄭通搭蓋房屋（下稱系爭房屋）使用，被告
       未經原告同意，無權占有上開土地，嗣其中門牌號碼新莊市○○路六００號
       房屋，為被告巳○○、戊○○○、子○○、丙○○○、卯○○、寅○○共同
       繼承所有權，由巳○○使用，並與被告午○○○共同經營福海釣具行；另一
       門牌號碼新莊市○○路六０二號房屋，由被告辰○○、甲○○○、乙○○共
       同繼承所有權，由辰○○出租予被告己○○使用，並與被告丁○○共同經營
       共益水電行。系爭房屋屬未經保存登記之房屋，分屬被告巳○○、戊○○○
       、子○○、丙○○○、卯○○、寅○○、與被告辰○○、甲○○○、乙○○
       （下稱被告巳○○等九人）所有；又原告否認與被告巳○○等九人所有之房
       屋就系爭土地仍有不定期租賃關係存在。爰依民法第七百六十七條、第八百
       二十一條之規定，請求被告等拆屋還地。
 （二）繼承開始在臺灣光復前者，不適用民法繼承編之規定，而應依當時臺灣之習
       慣，依據日據時代臺灣習慣法，女子無繼承權，亦不得分產，分戶即分產。
       依日據時代之戶籍資料所示，鄭泡獅與鄭心匏在昭和七年五月二十八日分戶
       ，鄭心匏住六十六號即現新莊市○○路六００號，鄭泡獅住六十七號即六０
       二號，故兩屋所有權已分開，分別為鄭心匏所有六００號，鄭泡獅所有六０
       二號，鄭心匏在世時，鄭丁發即於昭和十九年二月二十日分家另一戶，故鄭
       心匏於民國四十二年九月十四日死亡時，因鄭添丁於民國三十七年十一月一
       日死亡，故系爭六００號房屋即由鄭添丁之子巳○○繼承，故無當事人不適
       格問題。
 （三）最高法院四年上字第五八四號判例略謂：「家產於分居後，由一造平穩公然
       歷久為事實上之管業者，則依占有之現象及分居之事實，即應推定為管業之
       人所有。」、最高法院八十六年度臺上字第五０五號判決理由中論斷：「查
       上訴人之父蔡天來於六十四年七月五日死亡後，其所遺上開第二００號土地
       ，僅由上訴人五人以繼承為原因，於六十四年十二月二十九日辦理繼承登記
       ，有土地登記簿謄本為憑，核與一般農業社會，恆由男子繼承遺產之常情吻
       合；再衡諸常情，當無另由他繼承人繼承其地上之房屋，致房屋與土地所有
       人不同，因而造成日後利用上之衝突之理；況且，上訴人蔡輝良於受命法官
       行準備程序時已自承上開占用系爭土地之房屋係上訴人共有。足見上訴人之
       母蔡陳菊及胞妹（姊）蔡金枝並未繼承該房屋甚明，則被上訴人僅以上訴人
       為被告而起訴請求為拆除，並無當事人不適格之問題。」足供本案之參考。
 （四）本件房屋亦屬未經保存登記之房屋，如同前述最高法院之案件，上訴人巳○○之父鄭添丁又係三十七年十一月一日死亡，於當時社會皆以男子繼承，且
       本案新莊路六００號房屋一直由巳○○全家居住且戶籍設於此並經營釣具行
       ，並無其祖先鄭通之其他支脈繼承人居住於此，上訴人巳○○之筆錄、辰○○之書狀可考。參前開判決所示，顯見本案新莊路六００號房屋即為上訴人
       巳○○所有，無繼承分割、當事人適格問題。被上訴人所有新莊路六００號
       房屋所有之土地，即由上訴人巳○○、午○○○無權占有，渠等應負拆屋還
       地之責。
三、證據：提出土地登記謄本影本、地價證明書影本、戶籍謄本、最高法院八十六年
    台上字第五０五號判決影本各一件。
乙、被告巳○○、午○○○、戊○○○、子○○、寅○○、辰○○、甲○○○方面：
  一、聲明：
    （一）駁回原告之訴及假執行之聲請。
    （二）如受不利判決，願供擔保請准免為假執行。
  二、陳述：據渠等於第二審法院及撤銷發回前原審法院中之陳述略以：
    （一）系爭房屋係本省日據時代被告等人先祖鄭通所原始建造，該門牌號碼新莊
          市○○路六０二號房屋，原亦屬門牌號碼六００號房屋之範圍，該六０二
          號係由六００號戶籍分戶而來，且系爭房屋原來之結構體並未改變，被告
          巳○○僅就該房屋內部加以整修而已。門牌號碼新莊市○○路六００號房
          屋由鄭通長子鄭生之後代管理使用，另該門牌號碼六０二號房屋由鄭通次
          子鄭水之後代管理使用，此均屬分管使用收益之性質，並無分割遺產，是
          系爭房屋仍屬鄭通後代子孫公同共有。巳○○、丑○○、戊○○○、鄭紅
          桃、寅○○、卯○○為鄭生之曾孫；辰○○、甲○○○、乙○○均為鄭水
          之遺產繼承人，對系爭房屋均無分割之協議，是均為鄭通所建系爭房屋之
          公同共有人。易言之，系爭房屋自原始起造人鄭通於明治初年起造迄今並
          未拆除改建，雖然嗣後僅由鄭通之長男鄭生及次子鄭水後代分管使用系爭
          房屋，但均未分割鄭通原始取得之遺產。
    （二）按民法第一千一百五十一條規定：繼承人有數人時，在分割遺產前，各繼
          承人對於遺產全部為公同共有。按系爭房屋兩戶均係鄭通於日據時代所原
          始起造，鄭通有二子即鄭生及鄭水，但並未析產，僅其後代有分戶分管使
          用系爭房屋，但未使用系爭房屋之鄭通其他法定繼承人並未放棄其繼承權
          ，故尚有鄭生之次男鄭媽讚後代及鄭心匏之部分後代，均為鄭通之法定繼
          承人，但被上訴人於原審起訴後並未將鄭通之全體法定繼承人列為被告，
          顯有違民事訴訟法第五十六條第一項規定「訴訟標的對於共同訴訟之各人
          必須合一確定者」，其訴須對全體被告提起，從而本件尚有多位鄭通之法
          定繼承人並未列為共同被告，本件顯然當事人不適格。
    （三）被告巳○○之祖父於向原告之祖父承租系爭土地後即按時給付地租，直至
          台灣光復後，被告巳○○之祖父、叔父與原告之父約定，以代繳系爭土地
          之每年地價稅為地租，以此方式給付地租約有十年，其後原告之父即自行
          繳納系爭土地之地價稅，地租改按以每年一斗米計之價錢給付，以此方式
          給付地租約二十年，最後在約定改以代繳另一系爭土地所有人黃金蘭之每
          年地價稅為地租。由此已觀，被告巳○○等九人對被告就系爭房屋定有不
          定期租賃，其等佔用系爭土地，係屬有權占有。系爭房屋起造於日據時代
          明治年間，與當時土地所有權人間有不定期租賃契約關係存在，縱原告繼
          承訴外人即原土地共有人黃瑞麟之應有部份，但租地建屋之不定期租賃關
          係仍然存在，且被告縱未繼續給付租金，在租約未為終止前，仍不影響雙
          方之租賃契約，故原告請求拆屋還地顯無理由。
  三、證據：提出戶籍謄本二份、土地謄本一份、房屋稅單影本八張、地價稅單影本
      二十二張、房屋稅繳款書一份、系爭房屋照片七張、日據時代、民國六十二年
      四月前、目前系爭土地登記簿影本各一份、日據時代最原始系爭房屋戶籍資料
      影本一份、戶籍資料影本四份、新莊市○○路六０二號房屋房屋稅單影本十張
      。
丙、被告丁○○、己○○方面：
  一、聲明：求為判決駁回原告之訴及假執行之聲請。
  二、陳述：該門牌號碼台北縣新莊市○○路六０二號房屋係由己○○向被告辰○○
            承租，其二人僅屬房屋之承租人，對系爭土地有無租賃契約不知情。
丁、被告乙○○、卯○○方面：
    未到庭或提出書狀作何聲明或陳述。
    理      由
一、本件原告起訴請求返還無權占有土地等事件，其起訴時僅列巳○○、丁○○為被
    告，嗣後追加共同占有人午○○○、己○○，及共有人戊○○○、子○○、丙○○○、卯○○、寅○○、辰○○、甲○○○、乙○○為被告，核與民事訴訟法第
    二百五十五條第五款之規定相符，其為此部分訴之追加尚屬合法。
二、按原告之訴，依其所述之事實，在法律上顯無理由者，法院得不經言詞辯論，逕
    以判決駁回之，民事訴訟法第二百四十九條第二項定有明文。次按繼承人有數人
    時，在分割遺產前，各繼承人對於遺產全部為公同共有。公同共有財產權有關之
    訴，對共有人全體有合一確定之必要，須共有人全體參與訴訟，其當事人之適格
    始無欠缺；如有遺漏，即屬當事人之適格有欠缺，法院無從命補正，應以原告之
    訴無理由而駁回之；又關於當事人適格與否，為法院依職權調查之事項，無論訴
    訟進行至如何之程度，應隨時依職權調查之（八十五年度台上字第九○五號判決
    意旨參照）。
三、經查本件原告主張被告巳○○、戊○○○、子○○、卯○○、寅○○共同繼承台
    北縣新莊市○○路六００號建物，現由被告巳○○及其妻被告午○○○占有使用
    中；被告辰○○、甲○○○、乙○○共同繼承台北縣新莊市○○路六０二號建物
    ，現由被告辰○○出租與被告己○○後，與其夫被告丁○○占有使用中，原告係
    上開二建物坐落之臺北縣新莊市○○段一０六地號土地共有人之一，被告等無權
    占有上開土地，是請求被告巳○○、戊○○○、子○○、卯○○、寅○○、辰○○、甲○○○、乙○○應將上開建物拆除，並與占有人被告午○○○、己○○、
    丁○○共同將土地返還與原告及全體共有人云云，固有原告提出之土地登記簿謄
    本為證。惟查：
（一）上開二建物係於日據時代，由訴外人即被告等之被繼承人鄭通所原始起造，訴
      外人鄭通於明治二十五年間死亡，由其長子訴外人鄭生繼為戶主，當時登載之
      門牌號碼為臺北廳興直堡新庄土名新庄街千六六番地，後又改編為臺北州新莊
      郡新莊街新莊字新莊千六六番地，又長房鄭生於大正十三年十一月六日死亡，
      由鄭生長子訴外人鄭心匏繼為戶長（鄭生另有次子鄭媽讚），另因訴外人鄭通
      之次子訴外人鄭水（即鄭生之胞弟）早逝，該房即由鄭水長男鄭泡獅接續為戶
      主，故於昭和七年五月二十八日另立戶籍從原臺北州新莊市○○街新莊字新庄
      千六十六號鄭心匏戶內分出，另設一戶為新莊市○○街新莊字新庄千六十七番
      地之事實，有被告提出日據時代鄭生全戶戶籍謄本、鄭心匏、鄭泡獅分戶之戶
      籍謄本在卷可稽，復為原告所不爭執，是足認鄭通於明治初年起造之房屋分成
      二戶，其中新莊千六六番地（光復後整編為台北縣新莊市○○路六００號）由
      鄭生後代鄭心匏占有使用，另一戶新莊千六十七番地（光復後整編為台北縣新
      莊市○○路六０二號），由鄭水後代鄭泡獅占有使用。
（二）上開二建物既係訴外人鄭通原始取得所有權，鄭通死亡後即應由全體共有人繼
      承，依上開戶籍資料可知，鄭通之直系血親卑親屬有長子鄭生、次子鄭水，因
      鄭水早於鄭通死亡，故應由其子鄭泡獅代位繼承，又鄭生死亡後，其遺產則由
      其長子鄭心匏、次子鄭媽讚繼承，惟至此時為止，鄭泡獅與鄭心匏、鄭媽讚等
      人仍共設一戶籍（整編後之台北縣新莊市○○路六○○號）內，以鄭心匏為戶
      長，至昭和七年間鄭泡獅始自鄭心匏戶內分出，在整編後之台北縣新莊市○○
      路六○二號另立新戶，但並查無分析財產之事證。原告雖主張分戶即分產，兩
      屋之所有權已經分割云云，惟查戶籍之異動，與所有權移轉、變動本無關聯，
      尚非得據為遺產分割之事證，且依日據時代台灣民事習慣，分戶以別籍異財與
      得父母同意為要件，所謂異財亦非表示已與本戶分割財產而受家產分配之意，
      乃指因分戶而另立嗣後之生計而言（見「台灣民事習慣調查報告」八十三年二
      月九日版第四二一頁、第四二二頁），益足徵分戶與財產分割無涉。是上開二
      建物仍屬鄭心匏、鄭媽讚、鄭泡獅公同共有。
（三）鄭心匏死亡後之繼承人有長男鄭添丁、次男鄭丁發等人，鄭添丁、鄭丁發於台
      灣光復後死亡，渠等之繼承人為被告巳○○、戊○○○、子○○、卯○○、丙○○○、寅○○；鄭泡獅之繼承人為被告乙○○及訴外人鄭，被告辰○○、
      甲○○○為鄭之繼承人；而鄭媽讚則有鄭添水、鄭枝藤等繼承人，有被告提
      出之鄭心匏、鄭泡獅戶籍登記資料可佐，又查無上開繼承人間已為遺產分割之
      情事，縱上開建物現僅由被告巳○○、辰○○實際占有使用或出租他人使用，
      亦不當然排除其他繼承人之繼承權，是原告起訴請求拆屋還地，除以現實際占
      有使用土地之人即被告午○○○、己○○、丁○○為被告外，自應併以該二建
      物之全體繼承人為被告，當事人始為適格，然原告起訴未列鄭媽讚之繼承人鄭
      添水、鄭枝藤等人（或其再繼承人）為被告，其當事人適格顯有欠缺，是原告
      所訴之事實，在法律上顯無理由，爰不經言詞辯論，逕以判決駁回其訴。
四、據上結論：本件原告之訴為無理由，依民事訴訟法第二百四十九條第二項、第七
    十八條、第八十五條第一項前段，判決如主文。
中      華      民      國    八十九    年      七      月      六      日
                                臺灣板橋地方法院民事第三庭
~B法  官  白光華
右正本證明與原本無異。
如不服本判決，應於判決送達後廿日內，向本院提出上訴狀。
中      華      民      國    八十九    年      七      月      七      日
~B書記官  李錦輝


司法院資訊處製作；財團法人民間司法改革基金會備份。
